【裁判字號】    95,上更(一),292
【裁判日期】    951031
【裁判案由】    偽造文書
【裁判全文】
臺灣高等法院高雄分院刑事判決     95年度上更(一)字第292號
上  訴  人  臺灣高雄地方法院檢察署檢察官
上  訴  人
即  被  告  乙○○
選任辯護人  宋金比律師
上列上訴人因被告偽造文書案件，不服臺灣高雄地方法院92年度
易字第998 號中華民國92年7 月16日第一審判決（起訴案號：臺
灣高雄地方法院檢察署91年度偵續字第270 號），提起上訴，經
判決後，由最高法院發回更審，本院判決如下：
     主  文
原判決關於乙○○部分撤銷。
乙○○行使偽造私文書，足以生損害於公眾及他人，處有期徒刑
陸月，如易科罰金，以銀元參佰元折算壹日。南昌產業股份有限
公司中華民國八十九年三月三日手寫版股東臨時會議事錄上偽造
「葉淑貞」署押壹枚沒收之。
     事  實
一、乙○○與甲○○係同父異母之兄弟，2 人原分別為設於高雄
    市○○區○○里○○○路173 號「南昌產業股份有限公司（
    下稱南昌公司）」於民國86年5 月20日董監事改選後之董事
    長及董事，股東除2 人之外，另有2 人之父葉子進（已於86
    年6 月25日死亡）、乙○○之母葉溫秀英（已經判決無罪確
    定）、乙○○之兄葉賢貴、乙○○之妻邱瑩、葉賢貴之妻
    葉溫英等5 人，因南昌公司依公司法之規定應另於89年5 月
    20 日 前改選董事及監察人，故歷來負責該公司會計、稅務
    等業務之天文企業顧問有限公司（下稱天文公司）之承辦人
    員李秀英即於89年3 月3 日前之某日以電話通知乙○○應依
    法改選董監事，惟因乙○○與甲○○相處不睦，故乙○○並
    不願甲○○再任南昌公司之董事，遂基於行使偽造私文書、
    使公務員登載不實之犯意，明知其並未依公司法所規定之程
    序，於89年3 月3 日10時、14時許召開股東臨時會議與董事
    會以改選董事、監察人、董事長，竟於李秀英告知上情後之
    某日，以電話告知不知情之李秀英，李秀英遂依其指示，囑
    該公司小姐同時製作均以葉溫秀英為紀錄人，內容為南昌公
    司股東7 人於89年3 月3 日上午10時在該公司會議室開會，
    修正南昌公司章程，及改選乙○○、葉溫秀英、葉賢貴為董
    事、葉王秀菊為監察人之股東臨時會議事錄，及南昌公司董
    事乙○○、葉溫秀英、葉賢貴3 人於同日下午2 時在該南昌
    公司會議室開會，選任乙○○為董事長之董事會議事錄，並
    持葉溫秀英原寄放於天文公司之印章加蓋於紀錄人下方，而
    偽造南昌公司股東會、董事會議事錄，李秀英並依其指示將
    上開文件製作完成後，即將上開不實之文件連同相關資料持
    向高雄市政府建設局申請公司變更登記，致使該局承辦人員
    於同年3 月6 日將上開資料為形式審查後，將南昌公司改選
    乙○○、葉溫秀英、葉賢貴為董事、改選監察人為葉王秀菊
    、改選董事長為乙○○之不實事項登載於職務上所掌之股份
    有限公司變更登記表上，足以生損害於南昌公司、甲○○及
    高雄市政府建設局對公司登記管理之正確性。
二、乙○○為掩飾前述犯行，於89年間不詳時間，在台南市○○
    路91號，補製作上開南昌公司股東臨時會議事錄時，明知股
    東葉淑貞僑居美國洛杉磯並未出席，亦未授權出席，竟利用
    不知情之不詳姓名之護士，於手寫版之上開股東臨時會議事
    錄上偽造「葉淑貞」署押1 枚，足以生損害於葉淑貞。惟上
    開手寫版議事錄僅供乙○○自己留存，並未交予李秀英轉呈
    高雄市政府建設局辦理上開變更登記之用。
三、案經甲○○訴由臺灣高雄地方法院檢察署檢察官偵查起訴。
     理  由
甲、程序部分：
    告訴人甲○○、證人李秀英、邱瑩、葉淑美、葉賢貴、葉
    王秀菊於偵查中之供述，係被告以外之人於審判外之陳述，
    被告於本院審理時表示同意作為本案證據使用，並捨棄詰問
    權，本院審酌其等上開陳述作成時，並無不法取供情形，認
    為適當，依刑事訴訟法第159 條之5 第1 項規定，自有證據
    能力，均得為證據。
乙、實體部分：
一、上開(一)事實，業據上訴人即被告乙○○於本院準備程序中及
    審理時供承不諱，核與告訴人甲○○於偵查中及原審審理時
    指訴，證人李秀英於偵查中、原審審理時所證述被告確有於
    89 年3月6 日前以電話告知製作上開內容之股東臨時會議事
    錄及董事會議事錄，並持以申請公司變更登記之情節均屬相
    符，復有南昌公司股東臨時會議事錄及董事會議事錄、股份
    有限公司變更登記表各1 紙附卷足稽（90年度他字第1431號
    偵查卷第15頁至第19頁）。又股東會或董事會之會議紀錄，
    乃公司之股東或董事開會時，由記錄人員依照決議內容作成
    之文書，若非記錄人員假冒他人名義製作該會議紀錄，即已
    成立偽造私文書罪（最高法院90年度台上字第1730號判決參
    照）；再有關於改選董監事、董事長事項之登記，經原審函
    詢高雄市政府，據該府函覆稱：「審查公司申請變更登記事
    項係以『公司法』、『公司之登記及認許辦法』為依據採書
    面審核，按公司登記係採準則主義，符合公司法規定者，即
    准予登記」等語，有該府92年6 月10日高市府建二公字第09
    205182900 號函1 紙在卷可稽，顯然就有關公司董事、監察
    人變更登記之申請，主管機關就是否召開會議改選董監事、
    董事長，僅為形式之審查。綜上所述，本件事證明確，被告
    此部分之犯行，堪以認定。
二、訊據被告矢口否認有上開(二)事實偽造文書之犯行，辯稱：89
    年3 月3 日南昌公司股東臨時會議事錄手寫版上「葉淑貞」
    之簽名，是有事先經葉淑貞授權，請我找人代簽，有授權書
    為憑，代簽葉淑貞姓名之護士是我幫葉淑貞找的，護士已離
    職不知其姓名，並無偽造文書之情事云云。惟查南昌公司並
    未於89年3 月3 日召集臨時股東會議，已如前述。南昌公司
    既未於上述時間召集臨時股東會議，衡情被告不可能打電話
    通知僑居美國之胞姊葉淑貞返台開會。又查本案被告係電話
    委請李秀英製作股東會、董事會議事錄，至於被告乙○○於
    偵查中始提出之股東會議事錄（手寫版），李秀英前並未看
    過，此業據李秀英於偵查中供明，且參酌證人葉王秀菊於原
    審證稱「這分文件（即手寫版股東會議事錄）事後簽的」等
    語（見原審卷第27、28頁），該手寫版股東會議事錄應係事
    後補作，且並未提出高雄市政府建設局申請辦理登記，至為
    明確。而卷附之葉淑貞出具之授權書，係被告於原審審理中
    始提出，衡之常情，若葉淑貞事先知情並授權，被告應於偵
    查中立即提出，而被告對於此有利於己之證據遲未提出，顯
    係上開授權書，係葉淑貞基於姊弟之情，受被告之懇求，事
    後始出具甚明。況查葉淑貞若事先受告知開會，儘可立即透
    過傳真機，直接指定被告或其他股東代為出席會議，何須再
    請被告代其找人幫忙簽名，是上開授權書尚難採為有利於被
    告之認定。從而，在上開議事錄代簽葉淑貞姓名之不詳姓名
    之護士，應是被告自行所找無疑。綜上所述，被告所辯上情
    ，無非卸責之詞，不足採信。事證明確，被告此部分犯行，
    堪以認定。
三、核被告事實(一)之行為，係犯刑法第216 條、第210 條之行使
    偽造私文書罪、第214 條之明知為不實事項使公務員登載於
    職務上所掌公文書罪。被告乙○○盜用葉溫秀英之印章為偽
    造議事錄之部分行為；偽造議事錄之低度行為，為行使偽造
    議事錄之高度行為所吸收；均不另論罪，被告委請不知情之
    李秀英（囑天文公司小姐）製作議事錄，持以行使辦理變更
    登記，為間接正犯。被告事實(二)之行為，係犯刑法第210 條
    之偽造文書罪。又被告偽造葉淑貞署押之行為，為偽造文書
    部分行為，不另論罪。惟被告偽造手寫版之南昌公司股東臨
    時會議事錄，並未交予李秀英提出辦理登記，已如前述，並
    無涉犯刑法第214 條之使公務員登載不實罪問題，公訴人認
    被告尚涉犯此部分犯行，尚屬誤會。又被告利用不知情之不
    詳姓名護士實施犯罪，為間接正犯。又被告事實(一)(二)所犯3
    罪間有方法結果之牽連關係，應從一重依行使偽造私文書罪
    論處。公訴人起訴書雖未敘及被告行使偽造會議紀錄上係冒
    用葉溫秀英之名義，及被告偽造手寫版股東臨時會議事錄之
    行為，惟被告此部分與起訴事實具有牽連犯之裁判上一罪關
    係，為起訴效力，本院自得一併審理。
四、刑法第55條後段關於牽連犯之規定，業於94年1 月7 日修正
    公布刪除，並於95年7 月1 日施行，被告行為後，法律既有
    變更，依新刑法第2 條第1 項規定，比較新舊法結果，仍應
    適用較有利之被告之行為時法律即舊法論以牽連犯（最高法
    院95年第8 次刑事庭會議決議參照）。又被告於犯罪時之刑
    法第41條第1 項前段規定：「犯最重本刑為5 年以下有期徒
    刑以下之刑之罪，而受6 個月以下有期徒刑或拘役之宣告，
    因身體、教育、職業、家庭之關係或其他正當事由，執行顯
    有困難者，得以1 元以上3 元以下折算1 日，易科罰金。」
    又被告行為時之易科罰金折算標準，修正前罰金罰鍰提高標
    準條例第2 條前段（現已刪除）規定，就其原定數額提高為
    100 倍折算1 日，則本件被告行為時之易科罰金折算標準，
    應以銀元300 元折算1 日，經折算為新臺幣後，應以新臺幣
    900 元折算為1 日。惟95年7 月1 日修正公布施行之刑法第
    41條第1 項前段則規定：「犯最重本刑為5 年以下有期徒刑
    以下之刑之罪，而受6 個月以下有期徒刑或拘役之宣告者，
    得以新臺幣1 千元、2 千元或3 千元折算1 日，易科罰金。
    」比較修正前後之易科罰金折算標準，以95年7 月1 日修正
    公布施行前之規定，較有利於被告，則應依刑法第2 條第1
    項前段，適用修正前刑法第41條第1 項前段規定，定其折算
    標準，併此明。
五、原審予被告論科，固非無見，惟查(一)被告指示李秀英製作前
    開議事錄，即有指示以葉溫秀英為紀錄，且議事錄上並有葉
    溫秀英之印文，原審未予認定被告乙○○行使偽造私文書犯
    行，即有未當。(二)被告涉有事實(二)之犯行，原審漏未審酌，
    亦有未合。被告上訴意旨，否認犯罪，固無足取。公訴人上
    訴意旨，執前開(二)之情詞，指摘原審此部分判決不當，為有
    理由，及原審此部分判決有上述(一)之可議，自應由本院將原
    審此部分判決撤銷改判。審酌被告並無犯罪前科，有臺灣高
    等法院被告全國前案紀錄表一紙在卷可稽，足見其素行尚佳
    ，茲因一時失慮，致犯刑章，於本院審理時已坦承大部分犯
    行等一切情狀，量處如主文第2 項所示之刑，並諭知易科罰
    金之折算標準，以示儆懲。又本件係原審適用法條不當，本
    院自得諭知較重於原審之罪，併此敘明。又南昌公司89年3
    月3 日手寫版股東臨時會議事錄上偽造「葉淑貞」署押1 枚
    ，依刑法第219 條規定宣告沒收之。
六、公訴意旨另以：被告於不詳時地，與其母葉溫秀英明知於89
    年3 月3 日上午10時許，並未召開南昌公司股東臨時會，竟
    虛偽記載該股東會係由該公司股東7 人決議通過改選董事，
    將甲○○之董事資格除名；並依據該股東臨時會議事錄製作
    董事會議事錄，內載：改選被告乙○○為董事長云云，進而
    委由不知情之李秀英，整理上開文件及相關資料持向高雄市
    政府建設局承辦之公務員辦理公司變更登記，因認被告乙○
    ○此部分亦涉犯刑法第214 條之使公務員登載不實及第210
    條偽造文書罪嫌。另被告於股東臨時會議事錄上偽造葉淑貞
    簽名部分，另犯刑法第214 條使公務員登載不實罪嫌。惟按
    按刑法第210 條之偽造私文書罪，係以無製作權之人假冒他
    人名義製作文書為要件，如以自己名義作成之文書，縱令內
    容不實，除合於業務登載不實之要件，得論以刑法第215 條
    之罪名外，尚難論以偽造私文書罪。查本案被告係電話委請
    李秀英製作股東會、董事會議事錄，至於被告乙○○於偵查
    中始提出之股東會議事錄（手寫版），李秀英前並未看過，
    此業據李秀英於偵查中供明，且參酌前述葉王秀菊證稱「這
    分文件（即手寫版股東會議事錄）事後簽的」等語，該手寫
    版股東會議事錄應係在事後始製作，該手寫版股東會議事錄
    並未提出以申請辦理登記，即無刑法第214 條之使公務員登
    載不實之犯行，且除葉淑貞外，均經其餘之人等親簽，是除
    葉淑貞以外之人縱使明知該議事錄內容不實，惟既經渠等親
    簽，依前揭所示，並不構成偽造私文書罪。惟公訴人認被告
    此部分與前開論罪科刑部分，具有裁判上一罪關係，故不另
    為被告此部分無罪之諭知。
據上論斷，應依刑事訴訟法第369 條第1 項前段、第364 條、第
299 條第1 項前段，刑法第2 條第1 項、第216 條、第210 條、
第214 條、第55條後段（修正前）、第41條第1 項（修正前）、
第219 條，罰金罰鍰提高標準條例第2 條、第1 條前段，判決如
主文。
本案經檢察官陳宗吟到庭執行職務。
中    華    民    國    95    年    10    月    31    日
                  刑事第三庭    審判長法  官  周賢銳
                                      法  官  黃仁松
                                      法  官  謝宏宗
以上正本證明與原本無異。
如不服本判決應於收受本判決後10日內向本院提出上訴書狀，其
未敘述上訴理由者，並得於提起上訴後10日內向本院補提理由書
狀（均須按他造當事人之人數附繕本）「切勿逕送上級法院」。
中    華    民    國    95    年    11    月    2     日
                                      書記官  熊惠津
附錄本判決論罪科刑法條：
中華民國刑法第216條
行使第 210 條至第 215 條之文書者，依偽造、變造文書或登載
不實事項或使登載不實事項之規定處斷。
中華民國刑法第210條
偽造、變造私文書，足以生損害於公眾或他人者，處5 年以下有
期徒刑。
中華民國刑法第214 條
明知為不實之事項，而使公務員登載於職務上所掌之公文書，足
以生損害於公眾或他人者，處3 年以下有期徒刑、拘役或5 百元
以下罰金。
                                                      Q


司法院資訊處製作；財團法人民間司法改革基金會備份。
